【裁判字號】    87,重上,265
【裁判日期】    891023
【裁判案由】    拆屋還地
【裁判全文】
臺灣高等法院民事判決              八十七年度重上字第二六五號
    上  訴  人  癸○○
                子○○
                以上二人均為.
    共      同
    訴訟代理人  吳玲華律師
    上  訴  人  甲○○      住台北市大安區○○○路○段八十五號一樓
    訴訟代理人  蔡文生律師
    複  代理人  林啟瑩律師
    上  訴  人  庚○○      住台北市○○路一０八巷十六號七樓之二
    訴訟代理人  徐國勇律師
    複  代理人  許淑惠律師
                黃達元律師
    上  訴  人  丁○○      住台北市○○○路○段八十五號一樓
    訴訟代理人  李俊甫      住台北縣中和市○○街六十八巷一弄六號
                莊國明律師
    被  上訴人  己○○      住台北縣中和市○○街六十八巷三弄六號五樓
                戊○○      住台北縣中和市○○街六十八巷一弄六號五樓
                辛○○      住台北縣中和市○○街六十八巷五弄七號二樓
                乙○○      住.
                丙○○      住台北縣中和市○○街六十八巷三弄六號三樓
右當事人間拆屋還地事件，上訴人對於中華民國八十七年五月二十一日台灣板橋地方
法院八十五年度重訴字第三六三號第一審判決提起上訴，本院判決如左：
    主    文
原判決關於駁回上訴人癸○○、子○○後開第二項之訴部分及其假執行之聲請，暨該
部分訴訟費用之裁判均廢棄。
戊○○、辛○○應自附表(一)所示之建物遷出。
癸○○、子○○其餘上訴駁回。
徐春稠、甲○○、庚○○之上訴駁回。
癸○○、子○○上訴部分，第一、二審訴訟費用，由戊○○、辛○○負擔十分之一，
餘由癸○○、子○○連帶負擔；徐春稠、甲○○、庚○○上訴部分，第二審訴訟費用
由徐春稠、甲○○、庚○○負擔。
本判決第二項於上訴人癸○○、子○○以新臺幣貳拾萬元供擔保後，得假執行。
    事    實
甲、上訴人癸○○、子○○方面：
一、聲明：求為判決：
  (一)原判決不利於上訴人部分廢棄。
  (二)被上訴人乙○○應將坐落台北縣中和市○○○段一０二之三十號土地上，如附表
    (二)所示乙之五層樓建物拆除，並將面積九十點九九平方公尺之基地返還上訴人。
  (三)被上訴人乙○○、甲○○應共同將坐落台北縣中和市○○○段一０二之三十六地
    號土地上，如附表(二)所示丙之五層樓建物拆除，並將面積九十點九九平方公尺之
    基地返還上訴人。被上訴人丙○○、戊○○、辛○○、己○○應自各自占有如附
    表(一)之房屋內遷出。
  (四)上訴人願供擔保請准宣告假執行
  (五)第一、二審訴訟費用由被上訴人負擔。
二、陳述：除與原判決記載相同者予以引用外，補稱：
  (一)上訴人所出具之土地使用同意書，係依照建築法第三十條之規定為之。建築法第
    三十條規定所為之行政上之作業手續，並非民法上之契約。是被上訴人與保利投
    資股份有限公司（下稱保利公司）間之權利義務，與土地使用同意書無涉。況本
    件建造執照已逾核定之建築期限，依建築法第五十三條規定建築執照作廢，土地
    使用權同意書自亦不具任何效果。
  (二)最高法院四十八年台上字第一四五七號判例意旨：「土地與房屋為各別之不動產
    ，各得單獨為交易之標的，且房屋性質上不能與土地使用權分離而存在，亦即使
    用房屋必須使用該房屋之地基，故土地與房屋同屬一人，而將土地及房屋分開同
    時或先後出賣，、、、、、、、均應推斷土地承買人默許房屋承買人繼續使用土
    地」等語，乃指土地與房屋同屬一人，而將土地及房屋分開或同時或先後出賣時
    ，始有該判例之適用。且依上開判例意旨，縱使土地與房屋同屬於一人，如有特
    別情事，可解釋當事人之真意，限於房屋而無基地之使用時，房屋之購買人仍不
    得使用基地。上訴人在房屋拍賣之前業已對保利公司合法解除合建契約，並對保
    利公司起訴請求回復原狀在案，即是不同意保利公司所建之房屋使用基地，當然
    更不可能同意繼受該建物之人使用基地。被上訴人既係自保利公司繼受系爭房屋
    ，而保利公司所建之房屋業經確定判決無占有系爭土地之正當權源，必須拆屋遷
    地，上訴人依民法第七百六十七條之規定，當然得請求被上訴人拆屋還地。
  (四)按不動產物權之取得，除了建造之原始取得外，尚有買賣、互易、贈與等之繼受
    取得之類型，系爭合建契約第一條及第二條分別規定由壬○提供建築基地，保利
    公司負責營建、施工，待完工後依第五條之規定，雙方以立體對分方式分配之，
    且觀之系爭契約第六條規定，亦即甲方（即上訴人）是以移轉土地所有權之方式
    ，以取得乙方（即保利公司）所建造以甲方名義或其指定之人名義起造之房屋所
    有權，綜觀前開契約，顯屬民法第三百九十八條以下所規定之互易契約，應準用
    買賣契約之規定，從而本件自無民法第五百十四條規定之「定作人之契約解除權
    ，因一年間不行使而消滅」之適用。
  (五)訴外人保利公司雖經主管機關依公司法第三百九十七條之規定撤銷登記，在清算
    完結前，其人格依然存續，依民事訴訟法第四十條第三項規定有當事人能力，又
    保利公司經主管機關命令解散，因未進行清算程序，即無清算人就任，何鴻鵬乃
    保利公司之總經理，撤銷登記後仍為該公司法定代理人，縱認為公司經撤銷登記
    後為非法人團體，何鴻鵬亦為該非法人團體之管理人，列其為法定代理人並無不
    合，又本院八十二年度上更(三)字第二九一號確定判決亦認定何鴻鵬之法定代理權
    並無欠缺。上訴人解除契約之意思表示業經台灣台北地方法院以七十九年聲字第
    一二九號民事裁定准予公示送達，並於七十九年三月三日刊登報紙完畢，自已合
    法有效解除上訴人與保利公司所簽訂之合作規劃及委託興建房屋協議書。
  (六)被上訴人乙○○、甲○○係因法院拍賣而共同取得如附表(二)所示乙、丙部分之五
    層樓建築物二棟，且經拍賣法院民事執行處所發給之權利移轉證書，自係上開乙
    、丙二棟未辦保存登記之建物所有權之共有人。事後林、王二人縱有互相分配、
    點交，將如附表(二)所示乙建物分歸點交被上訴人甲○○，如附表(二)所示丙建物分
    歸點交被上訴人乙○○，但系爭建物既為違章建築而不能為所有權移轉登記，如
    附表(二)所示乙、丙之五層樓建築物之所有權仍屬乙○○、甲○○共有，不因其分
    配點交而喪失所有權，則上訴人請求其拆屋還地，洵屬合法有據。
  (七)原審認系爭房屋乃係丙○○及己○○二人之夫分別向同案被告乙○○買受，二人
    基於夫妻關係而占有使用系爭房屋，僅係占有輔助人，而為上訴人敗訴判決。然
    被上訴人丙○○、己○○已自認分別占用系爭房屋屬實，其雖辯稱系爭房屋為其
    夫向乙○○買受，被上訴人乙○○亦附合其詞。又原法院既已認定被上訴人乙○
    ○與甲○○共同拍定之如附表(二)所示乙、丙建物係無權占有上訴人之土地，則無
    論何人向其買受該建物均須拆屋還地。被上訴人丙○○、己○○與買受該建物之
    人為夫妻，其夫已應拆屋還地，其妻遷讓亦屬理所當然，上訴人請求其分別自系
    爭房屋遷出，洵屬合法有據。
  (九)被上訴人乙○○抗辯其已將如原審判決附圖所示丙部分五層建物讓與第三人，惟
    僅提出其將該五層建物之第四、五層樓售與蔡堅城之買賣契約書，其餘一、二、
    三層樓部分並未提供任何證據，雖第三層部分被上訴人丙○○到庭主張係伊丈夫
    向乙○○買受，惟並未提出買賣契約書以實其說，自不足採信。
三、證據：援用原審所提證據外，補提：土地使用同意書影本乙件。
乙、上訴人甲○○方面：
一、聲明：求為判決：
  (一)原判決不利於上訴人之部分及假執行均廢棄。
  (二)右廢棄部分，對造上訴人於第一審之訴駁回。
  (三)第一、二審訴訟費用由上訴人負擔。
二、陳述：除與原判決記載相同者予以引用外，補稱：
  (一)坐落系爭土地上之房屋，係對造上訴人與訴外人保利公司合建後，出售（含拍賣
    ）予上訴人等情，經對造上訴人自認，且亦有兩造所不爭執之合建契約可稽。是
    上訴人買受之房屋，既係對造上訴人與建商合建，在對造上訴人與建商合建契約
    未失效前，上訴人向建商買受之房屋當然有占有使用系爭土地之權。
  (二)依對造上訴人與保利公司間之合作規劃及委託興建房屋協議書第四條、第五條規
    定，並參酌最高法院四十八年台上字第一四五七號判例：「土地與房屋為各別之
    不動產，各得單獨為交易之標的，且房屋性質上不能與土地使用權分離而存在，
    亦即使用房屋必須使用該房屋之地基」之意旨，對造上訴人顯默許自保利公司繼
    受系爭房屋之權利人，即上訴人於該建物存續期間，均得繼續使用系爭土地；是
    以上訴人所有之房屋當然有權繼續使用系爭房屋坐落之土地，不因對造上訴人是
    否將合建契約解除而喪失占有之權限，且縱於合建契約解除後，亦因房屋性質上
    不能與土地分離而存在，故合建契約解除後地主亦僅得向建商請求賠償，不得向
    房屋買受人請求拆屋還地。
  (三)依對造上訴人與保利公司簽定之合作規劃及委託興建房屋協議書第二條、第四條
    、第五條、第六條、第十五條等約定觀之，該協議書應屬承攬契約性質或承攬與
    買賣之混和契約性質，依承攬契約性質而言，民法第四百九十四條但書已規定承
    攬之工作物為建築物或其他土地上之工作物者，定作人不得解除契約，此為法律
    之禁止規定，法律行為不得違反禁止規定，否則法律行為無效。
  (四)按既判力之範圍原則上僅及於訴訟標的經裁判者，而不及於判決之理由，是關於
    為判決根據之事實上或法律上判斷，不能謂有既判力，且當事人主張或抗辯之事
    實及法律效果，亦無既判力；又既判力之主觀範圍亦僅及於當事人或當事人之一
    般繼受人，而不及於單純受讓訴訟標的物者，否則若單純受讓訴訟標的物者亦受
    既判力之拘束，則一有起訴行為即發生保全程序之作用，民事訴訟法假處分制度
    即失其存在價值，遑論對造上訴人與保利公司間確定判決之法律關係為兩造當事
    人間因合建契約解除所衍生「回復原狀」之債的請求權，而非以「物權」為訴訟
    標的，故上開確定判決對上訴人而言，並無既判力。
  (五)按「出賣人解除已經履行之買賣契約，該買賣標的物，倘現由第三人占有，買受
    人不過負向第三人取回該物返還出賣之義務，非謂買賣契約一經解除，該物即當
    然復歸於出賣人所有，出賣人自不得本於所有權，向第三人主張權利」，最高法
    院六十二年臺上字第一０四五號著有判例，又契約之解除，所發生回復原狀之義
    務，僅在於當事人間發生債之關係，債權人僅得請求移轉經給付之物權，而不得
    逕行基於物權請求返還其物，且此種回復原狀之權利義務既僅存於特定債權人與
    債務人之間，倘以此項對人之關係為訴訟標的，必繼受該法律關係中之權利義務
    人始受該訴訟確定判決效力所拘束（最高法院六十一年臺再字第一八六號判例參
    照），查系爭建物，縱經上訴人與建商保利公司解約在卷，惟上開建物現為上訴
    人向建商買受，併占有使用中，亦為兩造所不爭執，是依前揭判例意旨，及民法
    第二百五十九條第二項第一及六款回復原狀之義務為「由他方所受領之給付物，
    應返還之」「物有毀損、滅失，或其他事由，致不能返還者，應償還其價額」規
    定以觀，對造上訴人雖與建商保利公司解約，惟系爭土地既建有永久性建物，且
    經上訴人占有，致建商不能返還原未建築狀態之土地予對造上訴人之地主，則對
    造上訴人僅得向建商為償還價額之請求，而不得向占有之第三人即上訴人請求拆
    屋還地交還騰空之土地，且對造上訴人亦不得本於所有權，向第三人主張權利。
  (七)稱合建契約者，其主要之內容無非由地主提供土地予建商興建房屋，永續存在於
    地主提供之土地上之合意，是以地主提供土地使用同意書，非僅於行政法上供縣
    市政府作為地主願於土地上興建永久性房屋之用，於私法上亦當同如此之解釋。
    準此合意而興建之房屋，於轉售予第三人時，其於房屋不能脫離土地而單獨存在
    之特性，地主自有承受房屋繼續占有土地之義務，不因合建契約嗣後終止或解除
    而有不同。
三、證據：援用原審所提證據外，補提：八十六年台上字三六五六號判決影本乙份為
    証。
丙、上訴人丁○○方面：
一、聲明：求為判決：
  (一)原判決不利於上訴人部分廢棄。
  (二)右廢棄部分，對造上訴人在第一審之訴及其假執行之聲請均請駁回。
  (三)第一、二審訟費用由被上訴人負擔。
  (四)如受不利判決，上訴人願提供現金或等值之華南商業銀行可轉讓定期存款單為擔
    保，請准宣告免為假執行。
二、陳述：除與原判決記載相同者予以引用外，補稱：
  (一)依對造上訴人與保利公司簽定之合建契約第二條、第四條、第五條、第六條內容
    觀之，系爭契約實為承攬與互易之混合契約。按承攬人之契約解除權，其原因發
    生後，一年間不行使而消滅，民法第五百十四條定有明文。對造上訴人主張保利
    公司開工完成基礎工程，自七十年六月間起，即未完成合建房屋，乃依合約書第
    八條規定，以保利公司無故連續停工達三十日以上，催告其履約，而保利公司仍
    不履行。可見上開合建契約如有解約原因，應發生在七十年間，但對造上訴人遲
    至七十九年三月三日始以訴狀繕本送達作為解除契約之意思表示，已逾該條所定
    一年之期間，其解約應屬無效。對造上訴人根據無效之解約行為，主張上訴人無
    權占有系爭土地，即屬無據。依第三人利益保留原則，上訴人有權占有系爭土地
    。
  (二)保利公司得以在對造上訴人之土地建築系爭房屋，係因保利公司與對造上訴人簽
    訂合建協議書，由對造上訴人出具土地使用同意書，同意保利公司在其上興建永
    久性之建築物，因而向建管機關申請核發建照，取得建照後依約興建，準此，其
    訂約之真意，應有使依該協議書所興建之房屋永續存於該土地之合意，基於房屋
    不脫離土地而單獨存在之特性，及合建協議中保利公司可將分配之房屋自由處分
    收益之約定，該土地使用同意書之效力應及於向保利公司買受房屋之買受人，該
    土地上之負擔應隨房屋而移轉，不因房屋所有權移轉而變為無權占有，上訴人係
    合法占有系爭土地，對造上訴人基於無權占有之法律關係請求拆屋還地，難謂有
    理。又基於誠信原則及該合建契約具有保護第三人之作用之性質，對造上訴人不
    得主張上訴人無權占有。
三、證據：援用原審所提證據外，補提：七十二年台上字第三六五七號、七十三年摨
    上字第三二七三號、八十七年度台上字第三０二八號民事判決影本各乙件。
丁、上訴人庚○○方面：
一、聲明：求為判決：
  (一)原判決不利於上訴人部分廢棄。
  (二)右廢棄部分，駁回對造上訴人在第一審之訴及其假執行之聲請。
  (三)第一、二審訴訟費用由上訴人負擔。
  (四)如受不利判決，被上訴人願供擔保請准免為假執行。
二、陳述：除與原判決記載相同者予以引用外，補稱：
  (一)對造上訴人與保利公司所訂立之合建契約第六條規定，系爭房屋每期結構完成時
    ，對造上訴人應將其土地所有權按保利公司列名起造之面積所應持分之範圍出售
    移轉予保利公司或其指定人，其取得之價金，全部充作對造上訴人應分擔並應付
    保利公司之建築費用。足見該系爭房屋為對造上訴人及保利公司共同出資興建，
    該房屋所有權應由對造上訴人與保利公司於尚未分配前原始取得公同共有所有權
    。
  (二)依合建契約第六條及第五條之規定可知，對造上訴人與保利公司所訂立之合建契
    約，係屬於訂約時一次分配雙方應取得之房屋所有權，而房屋分期興建之繼續性
    供給契約，於每期之興建過程中，保利公司迭次履行給付分配予對造上訴人之房
    屋所有權之義務，同時取得自己分配之房屋所有權，並得自由處分收益，並非如
    對造上訴人所稱係因出資興建或起造人名義而取得。又繼續性契約之性質，如有
    債務不履行，僅能終止契約，雙方當事人已履行部分，不為終止契約效力所及，
    從而依合建契約分配予保利公司之房屋，因係對造上訴人履行合建契約所為之給
    付，均對對造上訴人之土地有使用權，且不為合建契約解除效力所及，對造上訴
    人不得主張上訴人無權佔有。
三、證據：援用原審所提證據。
戊、被上訴人己○○方面：
一、聲明：上訴駁回。
二、陳述：系爭房屋是伊丈夫蔡堅城向乙○○購買，伊是善意第三人，目前仍居住在
    系爭房屋內。
己、被上訴人丙○○方面：
一、聲明：上訴駁回。
二、陳述：系爭房屋是向乙○○購買，買時僅有結構體，伊花了二、三倍價金裝修，
    才能使用，目前伊住在系爭房屋。
庚、被上訴人乙○○方面：其未於言詞辯論期日到場，據其以往之聲明及陳述如下：
一、聲明：上訴駁回。
二、陳述：伊向法院拍定取得房屋後，均已轉售他人。
辛、被上訴人戊○○、辛○○方面：渠二人經通知未於言詞辯論期日到場，亦未提出
    書狀作何聲明及陳述。
    理    由
一、本件原上訴人壬○於八十七年十二月二十九日死亡，其繼承人癸○○、子○○聲
    明承受訴訟，依法並無不合，應予准許。又被上訴人乙○○、戊○○、辛○○三
    人，經合法通知，未於言詞辯論期日到場，查無民事訴訟法第三百八十六條各款
    所列情形，爰准上訴人癸○○、子○○之聲請，由其一造辯論而為判決。
二、上訴人癸○○、子○○之被繼承人壬○起訴主張：渠於六十八年十一月二十五日
    與訴外人保利公司訂立合作規劃及委託興建房屋協議書（下稱合建協議書），約
    定由該公司提供資金在渠所有之台北縣中和市○○○段一０二之六、一０二之三
    ０、一０二之三六、一０二之四九等地號土地上興建集合式住宅公寓，詎開工後
    該公司僅完成房屋之基礎工程即停工，迭經催告亦未繼續施工，以致建造執照依
    法作廢。上訴人乃依合建及委託興建房屋協議書第八條之約定解除契約，並起訴
    請求該公司拆屋還地回復原狀獲勝訴確定在案。然附表(二)所示房屋係保利公司出
    資興建，指定台暘公司為起造人，保利公司為實際出資建築房屋之人，原始取得
    所建房屋之所有權。而上訴人與保利公司間之訴訟進行中，台暘公司之債權人聲
    請原審民事執行處拍賣系爭房屋，附表(二)所示之房屋分別由對造上訴人徐春稠、
    甲○○、庚○○及被上訴人乙○○等四人拍定得標，並均經原審民事執行處發給
    不動產權利移轉證書，而取得系爭房屋之所有權；另被上訴人丙○○、徐建吉、
    辛○○、己○○則係現居住於如附表(一)所示房屋內。惟對造上訴人徐春稠、甲○
    ○、庚○○及被上訴人乙○○等四人所有之房屋，既係買受而來，而保利公司對
    系爭基地已無合法占有之權源，對造上訴人丁○○、甲○○、庚○○及被上訴人
    乙○○等四人就系爭土地並無合法之占有權源，對上訴人而言乃屬無權占有。又
    被上訴人己○○主張其夫已向被上訴人乙○○購得系爭房屋之四、五層，縱然屬
    實，然依民法第七百五十八條規定，非經登記，不生取得物權之效力。且此規定
    不因不動產為違章建築而有例外，為此依民法第七百六十七條規定請求丁○○、
    甲○○、乙○○及庚○○等四人各拆除如附表(二)所示甲、乙、丙、Ａ、Ｂ、Ｃ及
    Ｄ之房屋，並返還基地予上訴人，被上訴人丙○○、徐建吉、辛○○、己○○應
    自附表(一)所示各自占住之房屋遷出等語。
三、上訴人甲○○、丁○○則以：保利公司得以在對造上訴人之土地建築系爭房屋，
    係因保利公司與對造上訴人簽訂合建協議書，由對造上訴人出具土地使用同意書
    ，同意保利公司在其上興建永久性之建築物，其訂約之真意，應有使依該協議書
    所興建之房屋永續存於該土地之合意，基於房屋性質上不能與土地使用權分離而
    存在，亦即使用房屋必須使用該房屋之地基之特性，該土地使用同意書之效力應
    及於向保利公司買受房屋之買受人，該土地上之負擔應隨房屋而移轉，不因房屋
    所有權移轉而變為無權占有，是以上訴人所有之房屋當然有權繼續使用系爭房屋
    坐落之土地，不因對造上訴人是否將合建契約解除而喪失占有之權限，故合建契
    約解除後，對造上訴人僅得向保利公司請求賠償，不得向房屋買受人即上訴人請
    求拆屋還地等語置辯。上訴人庚○○則辯稱：系爭房屋為對造上訴人及保利公司
    共同出資興建，該房屋所有權應由對造上訴人與保利公司於尚未分配前原始取得
    公同共有所有權。對造上訴人與保利公司所訂立之合建契約，性質上屬於繼續性
    之供給契約，如有債務不履行之情形，僅能終止契約，雙方當事人已履行部分，
    不為終止契約效力所及，從而依合建契約分配予保利公司之房屋，因係對造上訴
    人履行合建契約所為之給付，均對對造上訴人之土地有使用權，且不為合建契約
    解除效力所及，對造上訴人不得主張上訴人無權佔有等語。至於被上訴人乙○○
    則稱：伊向法院拍定取得房屋後，均已轉售他人，無法拆屋還地。被上訴人己○
    ○、丙○○則稱伊現所住房屋係伊等配偶分別向被上訴人乙○○購買者，伊等是
    善意之第三人云云。
四、查上訴人癸○○、子○○主張坐落台北縣中和市○○○段一０二之六、一０二之
    三０、一０二之三六、一０二之四九等地號土地係屬上訴人所有，且其上有如附
    圖所示未辦理保存登記建物，分別由丁○○、乙○○、甲○○、庚○○於八十二
    年一月十三日、四月十四日、八月十八日，由臺灣板橋地方法院八十一年度民執
    宿字第四七六二號強制執行事件中拍得系爭建物之事實，業據提出系爭土地謄本
    四件及不動產權利移轉證明影本三件為証，且為兩造所不爭執，是上訴人癸○○
    、子○○上開主張堪信為真實。上訴人癸○○、子○○又主張其與保利公司間之
    合建契約已經解除，且訴請保利公司拆屋還地回復原狀，亦經本院以八十二年度
    上更(三)字第二九七號判決勝訴確定，保利公司既應拆屋還地，對系爭基地無合法
    占有之權源，則保利公司之買受人即對造上訴人丁○○、甲○○、庚○○及被上
    訴人乙○○等四人就系爭土地自無合法之占有權源，伊等自得本於民法第七百六
    十七條之規定，請求對造上訴人丁○○、甲○○、庚○○及被上訴人乙○○等四
    人拆屋還地。上訴人丁○○、甲○○、庚○○則主張渠等有權使用系爭土地，是
    本件爭點，厥為上訴人丁○○、甲○○、庚○○及被上訴人乙○○等人就上開拍
    得之系爭建物，是否有合法權源使用如附圖所示之土地？經查：
  (一)上訴人癸○○、子○○主張其繼承人壬○於六十八年十一月二十五日與保利公司
    訂立合建協議書，約定由保利公司提供資金在上訴人所有之台北縣中和市○○○
    段一０二之六、一０二之三０、一０二之三六等地號上興建系爭集合式住宅公寓
    ，詎開工後保利公司僅完成房屋之基礎工程即停工，迭經催告亦未繼續施工，以
    致建造執照依法作廢，乃依該合建協議書第八條之約定解除契約，並訴請保利公
    司拆屋還地回復原狀乙事，業經本院於八十四年十一月十四日以八十二年度上更
    （三）字第二九七號判決保利公司應就該判決附表（一）（三）所示未完工建物
    拆除、搭建之停車棚拆除、堆置之雜物清除，並將該判決附表（二）所示之土地
    返還壬○，且確定在案等情，業據提出上開民事判決及協議書為證。依該確定判
    決所認定之事實，壬○與保利公司間之上開合建協議，業據壬○合法解除，且保
    利公司負有拆屋還地之義務，上訴人癸○○、子○○上開主張，堪信實在。至於
    本院八十二年度上更（三）字第二九七號判決理由第七項以：「至上訴人（即本
    件上訴人癸○○、子○○之繼承人壬○）請求被上訴人（即保利公司）應將坐落
    台北縣中和市○○○段一０二之四九地號土地返還上訴人部分，則因該土地上一
    至五樓建物已為第三人丁○○拍定，經原審法院發給權利移轉証書，上訴人請求
    返還該筆土地，當然包括拆除其上之房屋，惟該地上房屋已為第三人所有，被上
    訴人自無從返還此部分之土地，故上訴人此部分請求已屬給付不能，自不應准許
    」為由，駁回壬○請求保利公司返還坐落台北縣中和市○○○段一０二之四九地
    號土地之訴。惟此係因該地號土地上之房屋已移轉予丁○○，保利公司無從拆除
    其上之房屋，致返還此部分之土地成為給付不能，並非壬○解除其與保利公司間
    合建協議之效力不及於上開地號之土地，壬○所為解除其與保利公司間之合建協
    議，效力仍及於上開土地，僅因該土地上有丁○○之房屋，保利公司無法回復原
    狀而已。上訴人丁○○、甲○○、庚○○雖主張壬○解除其與保利公司間之合建
    協議於法不合云云。但壬○與保利公司間上開回復原狀之訴訟，既經本院認定壬
    ○解除其與保利公司間之合建協議為有效，而判決保利公司應拆除上述建物確定
    在案，則除非保利公司不服該確定判決，依法提起再審之訴外，保利公司即應受
    該確定判決之拘束，且壬○解除其與保利公司間之合建協議是否合法，亦非非該
    案件當事人之上訴人丁○○、甲○○、庚○○所得論究，上訴人丁○○、甲○○
    、庚○○上開主張不足採信。
  (二)按強制執行法上之拍賣，核其性質係屬買賣之一種，即拍定人為買受人，而以拍
    賣機關代替債務人立於出賣人之地位（最高法院四十九年台抗字第八三號判例參
    照）。本件上訴人丁○○、甲○○、庚○○係經由法院拍賣而取得保利公司所有
    之系爭房屋等情，為上訴人癸○○、子○○及對造上訴人丁○○、甲○○、庚○
    ○所是認，而出賣人保利公司僅有系爭房屋之所有權，而無坐落土地之所有權，
    上訴人丁○○、甲○○、庚○○經由法院拍賣而繼受取得上開房屋，當然亦僅有
    系爭房屋之所有權。又本件壬○係依解除契約回復原狀之法律關係，請求保利公
    司拆屋還地，而非基於物權之法律關係為請求，不具對世效力及直接支配物之效
    力，上訴人丁○○、甲○○、庚○○僅為受讓標的物之人，並未繼受保利公司之
    權利或義務，因此本院八十二年度上更（三）字第二九七號確定判決之效力，自
    不及於上訴人丁○○、甲○○、庚○○等人（最高法院六十一年度臺再字第一八
    六號判例參照），此為上訴人丁○○、甲○○、庚○○及上訴人癸○○、子○○
    所不爭執，但壬○已解除其與保利公司間之上開合建協議，保利公司應拆除上述
    之建物並返還土地予壬○，則保利公司之買受人即上訴人丁○○、甲○○、庚○
    ○，其權利自不能大於前手即保利公司之權利。
  (三)系爭房屋於拍賣時，於拍賣公告明確註記「本件建物未完工，且未保存登記，坐
    落他人土地，使用權源不明，應買人應自行查明」等語，此經原審調閱該院八十
    一年度民執宿字第四七六二號民事執行卷宗查明屬實，並為上訴人丁○○、甲○
    ○、庚○○所不爭執。上訴人癸○○、子○○亦主張在系爭房屋拍定後，上訴人
    丁○○、甲○○、庚○○未向法院繳款前，即曾告知其已與斥資興建房屋之保利
    公司解除契約，請求拆屋還地之訴訟正在進行中，則上訴人丁○○、甲○○、庚
    ○○等人於應買前，本應自行查明系爭房屋坐落他人土地是否有正當權源，竟仍
    執意應買，顯難認上訴人丁○○、甲○○、庚○○等人係基於善意使用系爭土地
    ，足見上訴人丁○○、甲○○、庚○○要無善意信賴保護原則之適用。
  (四)上訴人甲○○、丁○○辯稱：保利公司與對造上訴人之繼承人壬○簽訂合建協議
    書，由壬○出具土地使用同意書，同意保利公司在其上興建永久性之建築物，足
    見訂約之真意，應有使依該協議書所興建之房屋永續存於該土地之合意，該土地
    使用同意書之效力應及於向保利公司買受房屋之買受人，是以上訴人所有之房屋
    當然有權繼續使用系爭房屋坐落之土地，不因對造上訴人是否將合建契約解除而
    喪失占有之權限云云。但查，壬○之所以出具土地使用同意書，係因與保利公司
    簽訂合建協議書所負之義務，而該合建協議書既經壬○解除，則壬○即不再負有
    出具土地供保利公司使用之義務，上訴人甲○○、丁○○上開辯解不足採信。
  (五)上訴人丁○○、甲○○、庚○○又主張系爭房屋已經竣工，具有經濟價值，若拆
    除對社會經濟影響甚鉅，主張上訴人癸○○、子○○有權利濫用情事。然是否有
    權利濫用之情事，須就權利人因權利行使所能取得之利益，與他人及國家社會因
    其權利行使所受之損失，比較衡量以定之。本院審酌本件上訴人所有之土地價值
    （公告現值即一千多萬元），而上訴人甲○○、被上訴人乙○○於八十二年間共
    同拍定取得附圖所示乙、丙之房屋時，其拍定價格各為一百七十一萬一千百元及
    一百六十一萬一千元，縱認一般拍賣價格均較市價為低，亦難認上訴人所得利益
    確實遠小於被上訴人所損失者，自難認上訴人有權利濫用之情事。
    綜上所述，上訴人丁○○、甲○○、庚○○，分別所有如附表(二)所示甲、乙及Ａ
    、Ｂ、Ｃ、Ｄ部分之房屋，並無正當權源占有上訴人癸○○、子○○所有之系爭
    土地。
五、上訴人癸○○、子○○主張：附表(二)所示乙、丙部分之五層樓建築物，為對造上
    訴人甲○○及被上訴人乙○○二人共同拍定，且取得權利移轉證書，要屬其二人
    共有；其二人雖分割，及乙○○就分得之如附表(二)丙部分雖轉讓出售予第三人，
    但系爭建物未辦保存登記，依民法第七百五十八條規定，乙○○、甲○○、乙○
    ○仍係附表(二)所示乙、丙建物之共有人，甲○○就附表(二)所示丙部分、乙○○就
    附表(二)乙部分仍負拆除義務云云。經查，上訴人甲○○與被上訴人乙○○二人確
    係共同拍定如附表(二)所示乙、丙部分之五層樓建築物二棟，且取得原審民事執行
    處所發給之權利移轉證書，又該建物係未辦保存登記之建物，此為兩造所不爭執
    ，並有權利移轉證書附卷可稽，足見上訴人甲○○與被上訴人乙○○二人確係上
    開乙、丙二棟未辦保存登記之建物之共有人，堪以採信。惟上訴人甲○○與被上
    訴人乙○○二人辯稱：渠等拍得後如附表(二)所示乙建物部分分歸點交上訴人甲○
    ○，附表(二)所示丙建物部分分歸點交被上訴人乙○○，而乙○○分得部分又轉賣
    他人等語。查被上訴人乙○○及上訴人甲○○二人就其二人共有之附表(二)所示乙
    、丙建物分配且互相點交，附表(二)所示乙建物分歸點交上訴人甲○○，附表(二)所
    示丙建物分歸點交被上訴人乙○○，且被上訴人乙○○又將其分得之丙建物出售
    轉讓交予訴外人蔡堅城，此有房屋買賣契約書、公証請求書及公証書影本各乙件
    在卷可稽，足見上訴人甲○○與被上訴人乙○○確已就其共有之附表(二)所示乙、
    丙建物予以分割，並互相點交完畢。上訴人癸○○、子○○對於上訴人甲○○與
    被上訴人乙○○確已就其共有之附表(二)所示乙、丙建物予以分割，並互相點交完
    畢，且被上訴人乙○○又將其分得之丙建物出售轉讓交予訴外人蔡堅城乙節並不
    爭執，僅主張：如附表(二)所示乙、丙建物既為違章建築而不能為所有權移轉登記
    ，則乙、丙之五層樓建築物之所有權仍屬乙○○、甲○○共有，不因其分配點交
    而喪失所有權，伊仍得請求被上訴人乙○○拆除附表(二)所示乙建物，請求上訴人
    甲○○拆除附表(二)所示丙建物云云。然按違章建築之讓與，雖因不能為移轉登記
    而不能為不動產所有權之讓與，但受讓人與讓與人間，如無相反之約定，應認為
    讓與人已將該違章建築之事實上處分權讓與受讓人（最高法院六十七年二月二十
    一日民刑庭會議決議參照）。本件上訴人甲○○及被上訴人乙○○二人相互間之
    分配轉讓及被上訴人乙○○之出售轉讓予第三人，雖均未能辦理登記，而受轉讓
    取得所有權，但渠等既未有特別約定，揆諸前開說明，自應認上訴人甲○○將附
    表(二)所示丙建物事實上處分權讓與被上訴人乙○○，被上訴人乙○○將附表所示
    乙建物事實上處分權讓與上訴人甲○○，被上訴人乙○○又將附表(二)所示丙建物
    事實上處分權讓與訴外人蔡堅城等人，是被上訴人乙○○就如附表(二)所示乙、丙
    建物均已無事實上處分權，上訴人甲○○就如附表(二)所示丙部分，亦無事實上處
    分權存在，要堪認定。上訴人癸○○、子○○上開主張不足採。又房屋之拆除為
    事實上之處分行為，自應以有事實上之處分權人為對象，本件被上訴人乙○○既
    對如附表(二)所示乙及丙建物，上訴人甲○○就如附表(二)所示丙部分之建物，均無
    事實上處分權，從而，上訴人癸○○、子○○訴請被上訴人乙○○就如附表(二)所
    示乙及丙建物，上訴人甲○○就如附表(二)所示丙建物拆除返還基地，尚非有據。
六、查被上訴人戊○○為上訴人丁○○之父，其與被上訴人辛○○之戶籍分別設在台
    北縣中和市○○街六十八巷一弄六號五樓與同街六十八巷五弄七號二樓，此有戶
    籍謄本及法務部戶役政連結作業系統附卷為証，且本院八十九年九月二十二日裁
    定送北縣中和市○○街六十八巷一弄六號五樓，亦由被上訴人戊○○收受，足見
    被上訴人被上訴人戊○○、辛○○均住於上開建物，因此上訴人癸○○、子○○
    訴請渠二人分別自上開建物遷出，尚屬有據。至於被上訴人丙○○、己○○二人
    均自認分別占用附表(一)所示之建物，然被上訴人丙○○辯稱系爭房屋為其夫向乙
    ○○買受；被上訴人己○○辯稱，系爭房屋是其夫蔡堅城向乙○○買受住居等語
    。經查，被上訴人乙○○已將其拍得之系爭建物分別出售轉讓予蔡城及其他第三
    人此據被上訴人乙○○供明，並有買賣契約書及公證書影本各乙件可稽，足見被
    上訴人丙○○、己○○所辯均屬可採。而被上訴人丙○○、己○○既係基於夫妻
    關係，而占有使用系爭房屋，乃本於占有輔助人之地位而占有，而民法第七百六
    十七條所謂占有，係指同法第九百四十條之直接占有及第九百四十一條之間接占
    有而言。因此上訴人癸○○、子○○請求被上訴人丙○○、己○○分別自如附表
    (一)所示之房屋遷出，自有未洽。
七、從而，上訴人癸○○、子○○依民法第七百六十七條第一項之規定訴請上訴人丁
    ○○應將附表(二)所示甲之土地上五層建物拆除，並將基地返還上訴人；上訴人甲
    ○○應將附表(二)所示乙之土地上五層建物拆除，並將基地返還上訴人；上訴人庚
    ○○應將附表(二)所示Ａ、Ｂ、Ｃ、Ｄ之五層樓建物拆除，並返還基地，與被上訴
    人戊○○、辛○○應自附表(一)所示各自占有之房屋內遷出，均有理由，應予准許
    。至上訴人癸○○、子○○請求被上訴人乙○○及上訴人甲○○應共同將附表(二)
    所示丙部分之五層樓建物拆除，被上訴人乙○○應共同將如附表(二)所示乙部分之
    五層樓建物拆除，並將基地返還上訴人；被上訴人丙○○、己○○應自附表(一)所
    示各自占有之房屋內遷出，均無理由，應予駁回。原審就被上訴人戊○○、辛○
    ○應自附表(一)所示各自占有之房屋內遷出部分，為上訴人敗訴判決，自有未洽，
    上訴人癸○○、子○○就此部分指摘原判決不當，求予廢棄改判，為有理由，應
    由本院予以廢棄改判如主文第二項所示。至於上訴人癸○○、子○○就其餘敗訴
    部分及上訴人丁○○、甲○○、庚○○就其敗訴部分，分別提起上訴，請求廢棄
    改判，均為無理由，應駁回其上訴。
八、上訴人癸○○、子○○陳明願供擔保，宣告假執行，經核其勝訴部分，並無不合
    ，爰酌定相當之擔保金額准許之。
九、本件判決事證基礎已臻明確，兩造其餘攻擊防禦方法，於判決結果已無影響，爰
    不再一一論述，併予敘明。
十、據上論結，本件上訴人癸○○、子○○上訴為一部有理由，一部無理由，上訴人
    丁○○、甲○○、庚○○上訴為無理由，依民事訴訟法第三百八十五條第一項前
    段、第四百五十條、第四百四十九條第一項、第七十八條、第七十九條但書、第
    八十五條第二項、第四百六十三條、第三百九十條第二項，判決如主文。
中      華      民      國    八十九    年      十      月     二十三    日
                                民事第七庭
                                    審判長法  官  張  耀  彩
                                          法  官  陳  玉  完
                                          法  官  侯  東  昇
右正本係照原本作成。
如不服本判決，應於收受送達後二十日內向本院提出上訴書狀，其未表明上訴理由者
，應於提出上訴後二十日內向本院補提理由書狀（均須按他造當事人之人數附繕本）
上訴時應提出委任律師或具有律師資格之人之委任狀；委任有律師資格者，另應附具
律師及格證書及釋明委任人與受任人有民事訴訟法第四百六十六條之一第一項但書或
第二項（詳附註）所定關係之釋明文書影本。
中      華      民      國    八十九    年      十      月     二十四    日
                                          書記官  鄭  兆  璋
附註：
民事訴訟法第四百六十六條之一（第一項、第二項）：
對於第二審判決上訴，上訴人應委任律師為訴訟代理人。但上訴人或其法定代理人具
有律師資格者，不在此限。
上訴人之配偶、三親等內之血親、二親等內之姻親，或上訴人為法人、中央或地方機
關時，其所屬專任人員具有律師資格並經法院認為適當者，亦得為第三審訴訟代理人
。


司法院資訊處製作；財團法人民間司法改革基金會備份。
